臺灣高等法院臺南分院刑事判決　　　　 95年度上易字第125號
上　訴　人　臺灣臺南地方法院檢察署檢察官
上　訴　人
即　被　告　乙○○
　　　　　　　　　　臺中市○○路○段101號11樓之3
被　　　告　甲○○
　　　　　　　　　　　之2
上二人共同
選任辯護人　廖年盛　律師
上列上訴人因被告違反商標法案件，不服臺灣臺南地方法院94年
度易字第1062號中華民國95年1月9日第一審判決（起訴案號：臺
灣臺南地方法院檢察署94年度偵續字第49號），提起上訴，本院
判決如下：
    主  文
原判決撤銷。
乙○○共同未得商標權人同意，於同一商品、服務，使用相同之
註冊商標，處有期徒刑拾月。緩刑貳年。
甲○○共同未得商標權人同意，於同一商品，使用相同之註冊商
標，處有期徒刑陸月，如易科罰金，以佰元折算壹日。緩刑貳
年。
    事  實
一、緣乙○○與甲○○為夫妻關係，乙○○於民國九十一年九月
    一日以其名義，與「老麥攝影文化事業有限公司」（以下簡
    稱老麥攝影總公司）簽訂為期三年之加盟契約，加盟老麥攝
    影總公司經營之婚紗攝影連鎖事業，並由甲○○擔任保證人
    。雙方約定，於加盟期間，乙○○所經營之婚紗攝影事業，
    有權使用老麥攝影總公司所享有，均向經濟部智慧財產局申
    請註冊核准取得商標使用權之「老麥婚紗攝影」、「老麥攝
    影、婚紗、造型、ＰＨＯＴＯＭＡＸ」二商標。乙○○取得
    老麥攝影總公司授權後，即在台南市○○路○段一七三號處
    ，以「老麥婚紗攝影」名義，使用前開二商標，並從事與老
    麥總公司相同之婚紗攝影、禮服出租等事業。乙○○負責實
    際管理、發展業務之責，甲○○則於店內負責與客人簽約、
    提供婚紗攝影、禮服出租等相關事務之處理。惟乙○○與老
    麥攝影總公司簽約後，未依約給付加盟金及授權費用，老麥
    攝影總公司遂於九十二年八月二十七日發函催告乙○○與甲
    ○○應於九十二年九月十日前，清償所積欠之款項。惟乙○
    ○與甲○○仍未依期清償應付款項，老麥攝影總公司乃於九
    十二年十月十六日以存證信函通知乙○○與甲○○解除加盟
    契約，並終止前開二商標之授權，且告知乙○○與甲○○不
    得再行使用前開二商標。詎乙○○與甲○○二人明知加盟契
    約解除後，未得商標權人即老麥攝影總公司同意，已不得再
    以前開二商標從事經營同一之婚紗攝影、禮服出租等業務，
    竟共同基於違反商標法之犯意聯絡，自九十二年十月十七日
    起，至同年十一月十二日止，於未得老麥攝影總公司授權之
    情形下，擅自在前開地址，以「老麥婚紗攝影」名義續行營
    業，並續行將原印製前開「老麥攝影、婚紗、造型、ＰＨＯ
    ＴＯＭＡＸ」商標之乙○○、甲○○名片、及禮服預約單等
    物，置於其在上址所經營之「老麥婚紗攝影」內，以供顧客
    辨識、簽約及預約禮服之用。乙○○與甲○○並於九十二年
    十月三十一日至同年十一月四日止，在台南市○○路○段六
    五八號之新光三越百貨股份有限公司（以下簡稱新光三越）
    台南西門分公司，以「老麥婚紗攝影」名義，參加婚紗展覽
    ，並將前開「ＰＨＯＴＯＭＡＸ」之商標，印製於「新光三
    越新天地婚紗展特惠專案」上，置於其於新光三越之展覽櫃
    臺處，作為參加婚紗展覽之顧客，用以訂購拍攝婚紗、預約
    禮服之用，致使至「老麥婚紗攝影」店內，及參加前開婚紗
    展之顧客，誤認「老麥婚紗攝影」仍獲得老麥攝影公司授權
    前開二商標之使用。嗣於九十二年十一月十二日，乙○○逕
    行終止「老麥婚紗攝影」之經營，並經業已簽約之顧客發覺
    有異，向老麥攝影總公司詢問，並向媒體及台南市政府消保
    官反應，老麥攝影總公司始悉上情。
二、案經老麥攝影總公司訴由臺灣臺南地方法院檢察署檢察官偵
    查起訴。
    理  由
一、訊據被告乙○○、甲○○固不否認曾與告訴人老麥攝影總公
    司簽訂加盟契約，由該公司授權其等使用該公司享有均向經
    濟部智慧財產局申請註冊核准取得商標使用權之「老麥婚紗
    攝影」、「老麥攝影、婚紗、造型、ＰＨＯＴＯＭＡＸ」二
    商標，嗣後因積欠加盟金及授權費未付，經該公司發存證信
    函催告如逾期未繳清積欠款項，則終止商標使用之授權。惟
    於期限屆滿時，仍未付清上開所積欠之費用，卻仍繼續使用
    上述二商標等事實。惟辯護人為被告辯護稱系爭加盟契約期
    間約定為三年，係屬有期限之繼續性契約，欲消滅其契約關
    係，除期限屆滿失其效力外，應有終止權發生始可為之。雙
    方之加盟契約非屬法定類型之契約，並無法定終止權發生之
    情形存在，必須契約另有約定終止權發生之事由始能據以終
    止契約，但系爭加盟契約未另約定終止契約之事由，告訴人
    發函已被告未依約及未於催告期限內支付應付之款項已然違
    約為由，適用民法第254條解除權發生之規定，解除（終止
    ）加盟契約，終止商標授權使用，於法不合，不生終止契約
    之效力。又依加盟契約第12條第4款之約定，被告未依限支
    付款項須加付滯納金至付清為止並未約定得因而終止契約，
    告訴人通知被告解約（終止契約），顯屬無據。雙方間之加
    盟契約既未約定告訴人得於契約期限內終止契約，則告訴人
    片面終止契約，不生效力。被告在加盟契約有效期間內使用
    告訴人之商標自不違法云云。
二、經查，上揭犯罪事實業據被告乙○○與甲○○於原審審理時
    坦承不諱，核與證人即任職於「老麥婚紗攝影」之游秋蓉、
    證人即顧客劉君怡、吳燕秋等人於偵查中證述之情節相符，
    並有「老麥婚紗攝影」、「老麥攝影、婚紗、造型、ＰＨＯ
    ＴＯＭＡＸ」商標查詢、加盟契約書、老麥攝影總公司九十
    二年八月二十七日催告函、九十二年十月十六日存證信函、
    活動合約書及附件、名片、新光三越新天地婚紗展特惠專案
    、新光三越臺南西門分公司九十四年九月三十日（九四）新
    越府西管財字第一六八號函所附銷貨傳票及退貨解約傳票各
    件在卷可稽，被告乙○○與甲○○於原審審理時之自白與事
    實相符，應堪採信。
三、再查，加盟契約並非我國民法債編所列之典型契約，乃學說
    上所稱之非典型契約或無名契約，係現代社會經濟發展之產
    物，因此，就此類現代型契約關係之規範，在法無明文規定
    之下，自應循誠實信用、平等互惠等民法基本法理與原則作
    為解釋及準用或類推適用現有法規之基礎，以補民法法規落
    後於社會發展之不足。系爭加盟契約自應循上開方式先確認
    其應準用或類推適用之法律規範。系爭加盟契約關於契約性
    質之內容主要為: 加盟者支付一定對價後取得使用商標、服
    務標章之授權，其次，總部對加盟者之經營有協助及訓練之
    義務。由此可知，系爭加盟契約應為授權實施以及事務處理
    之非典型準混合契約，就商標權授權實施部分，其主要性質
    與租賃契約類似。系爭加盟契約為加盟主將商標權提供加盟
    者使用，加盟者支付授權費，授權使用與授權費兩者立於對
    價關係。學者通說認為若為權利之出租，則為準租賃，除特
    別法有規定外，屬於一種無名契約，準用民法上租賃之規定
    。民法第440條第1項規定: 「承租人租金支付有遲延者，出
    租人得定相當期限，催告承租人支付租金，如承租人於期限
    內不為支付，出租人得終止契約」。本件被告積欠告訴人公
    司授權費及加盟金等，經告訴人公司92年8月27日發函催告
    被告應於同年9月10日繳清欠款，惟被告逾期仍未繳清，被
    告乃於同年10月16日以存證信函通知被告解除系爭加盟契約
    ，並終止商標授權使用，有告訴人公司92年8月27日函及同
    年10月16日存證信函影本各乙份附卷可稽。被告既有遲延支
    付授權費及加盟費之情事，經告訴人公司定相當期限催告，
    但被告仍不為支付，揆諸上開說明，告訴人公司自得準用民
    法第440條第1項之規定，終止系爭加盟契約及商標之授權使
    用。被告辯護人辯護稱告訴人公司終止加盟契約期商標授權
    之使用，尚嫌無據，而不足採信。本件事證明確，被告等犯
    行洵堪認定。
四、按行為後法律有變更者，適用裁判時之法律；但裁判前之法
    律有利於行為人者，適用最有利於行為人之法律；刑法第二
    條第一項前段定有明文。次按商標法業已於九十二年五月八
    日修正通過，並於同年十一月二十八日施行，修正前商標法
    第六十二條移置同法第八十一條，其法定刑並未變更，仍為
    「處三年以下有期徒刑、拘役或科或併科新台二十萬元以下
    罰金。」，故被告二人所為，應適用裁判時之新法規定處罰
    ，合先說明。另查被告乙○○與甲○○於加盟契約終止後，
    仍繼續將印有「老麥攝影、婚紗、造型、ＰＨＯＴＯＭＡＸ
    」商標之名片、及禮服預約單，供顧客辨識、簽約及預約禮
    服之用，而經營相同之婚紗攝影等事業，已足使消費者認識
    被告所提供之商品與服務，為告訴人老麥婚紗總公司擁有商
    標專用權之服務及商品。故核被告二人所為，均係犯商標法
    第八十一條第一款之未得商標權人同意於同一商品、服務使
    用相同之註冊商標罪。另被告乙○○與甲○○自與告訴人之
    加盟契約關係消滅後，繼續以告訴人擁有之商標專用權之服
    務及商品多次提供予顧客之營業行為，僅係犯罪行為繼續，
    並不因時間之久暫而異其使用商標行為次數之認定，應仍僅
    為單純一罪。系爭加盟契約雖係由被告乙○○為契約當事人
    ，被告甲○○僅係該契約之連帶保證人，然因被告二人為夫
    妻關係，且對於乙○○負責實際管理、發展業務之責，甲○
    ○則於店內負責與客人簽約、提供婚紗攝影、禮服出租等相
    關事務之處理等事實，均不爭執，足證被告乙○○與甲○○
    就上開犯行具有犯意聯絡及行為分擔，比較修正前第二十八
    條規定「二人以上共同實施犯罪之行為者，皆為共同正犯」
    ，及修正後第二十八條規定「二人以上共同實行犯罪之行為
    者，皆為共同正犯」，修正後排除陰謀共同正犯及預備共同
    正犯，不論依修正前或修正後規定，被告等人均應論以共同
    正犯，對被告等人而言並無有利或不利之情形，自不生新舊
    法比較之問題，應逕依修正前第二十八條，論以共同正犯。
五、原審予以論罪科刑，並對被告乙○○量處有期徒刑拾月；對
    被告甲○○量處有期徒刑陸月，及易科罰金之折算標準，併
    宣告緩刑二年，固非無見。惟查：(一)刑法第二十八條業經於
    修正公布施行，原審未及比較新舊法，自有未洽；(二)刑法第
    四十一條有關易科罰金之折算標準，亦已修正公布施行（詳
    如後述），原審未及比較新舊法之適用，亦有未洽。被告等
    二人上訴意旨空言指摘原判決不當；公訴人上訴謂被告就告
    訴人所受五百萬元之損失，尚未與告訴人達成和解，指摘原
    判決不當，雖均不足採，惟原判決既有上開可議之處，自應
    由本院將原判決撤銷予以改判。爰審酌被告乙○○及甲○○
    與告訴人間，原定有加盟契約，其等於加盟契約期間未依約
    履行其等應負擔之義務，而遭告訴人終止契約，竟又未經同
    意繼續使用告訴人之商標，甚而於收受顧客繳納之款項後，
    逕行終止營業，導致顧客向媒體及消保官反映，造成告訴人
    商譽受損，並審酌被告乙○○與甲○○之關係，被告乙○○
    就「老麥婚紗攝影」之事務，居於主導地位等一切情狀，量
    處被告乙○○有期徒刑十月；量處被告甲○○有期徒刑六月
    。被告甲○○行為後本院裁判時，罰金罰鍰提高標準條例第
    2條業已刪除，而刑法第41條第1項前段易科罰金折算標準，
    已由舊法之銀元一百元、二百元、三百元修正為新臺幣一千
    元、二千元、三千元，屬科刑規範事項之變更，其折算標準
    為裁判時所應諭知，自均有就新舊法規定比較之必要（最高
    法院九十五年第八次刑事庭會議決議參照），經比較新舊法
    結果，以被告行為時之舊法較為有利於被告，應依刑法第2
    條第1項前段規定，適用修正前刑法第41第1項前段、第2項
    、廢止前罰金罰鍰提高標準條例第2條規定，諭知易科罰金
    之折算標準。又查，被告乙○○、甲○○前均未曾受有期徒
    刑以上刑之宣告，有臺灣高等法院被告全國前案記錄表在卷
    可憑，本院審酌被告二人就本件犯罪參與之程度有輕重之分
    、犯罪後於本院均已坦承犯行態度良好，且已與告訴人達成
    民事上之和解，有和解書乙份在卷可按等一切情狀，認其等
    經此起訴、審理之過程，應知所警惕，信無再犯之虞，故認
    所宣告之刑以暫不執行為適當，均諭知緩刑二年，以勵自新
    。
六、據上論斷，應依刑事訴訟法第369條第1項前段、第364條、
    第299條第1項前段，商標法第81條第1款，刑法第11條第1項
    、第2條第1項、95年7月1日修正前第28條、修正前之刑法第
    41條第1項、95年7月1日修正後之刑法第74條第1項第1款，
    廢止前罰金罰鍰提高標準條例第2條，判決如主文。
本案經檢察官劉得鉦到庭執行職務。
中　　華　　民　　國　　96　　年　　1　　月　　30　　日
                  刑事第六庭  審判長法　官  蔡崇義
                                    法　官  董武全
                                    法　官  曾文欣
以上正本證明與原本無異。
不得上訴。
　　　　　　　　　　　　　　　　　  書記官  李育儒
中　　華　　民　　國　　96　　年　　2 　　月　　1 　　日
附錄法條：
商標法第81條
未得商標權人或團體商標權人同意，有下列情形之一者，處三年
以下有期徒刑、拘役或科或併科新臺幣20萬元以下罰金：
一  於同一商品或服務，使用相同之註冊商標或團體商標者。
二  於類似之商品或服務，使用相同之註冊商標或團體商標，有
    致相關消費者混淆誤認之虞者。
三  於同一或類似之商品或服務，使用近似於其註冊商標或團體
    商標之商標，有致相關消費者混淆誤認之虞者。
